臺灣基隆地方法院交通事件裁定　　　　　　　　　　　九十一年度交聲字第九六號
　　原處分機關　臺北市交通事件裁決所
　　聲明異議人
　　即受處分人　甲○○
右列受處分人因違反道路交通管理處罰條例案件，對於臺北市交通事件裁決所民國九
十一年四月十七日所為之處分（原處分案號：北市裁三字第裁二二─ＡＸＸ○一二一
九八號），聲明異議，本院裁定如左：
    主  文
原處分關於罰鍰新臺幣玖佰元及違規記點部分均撤銷。
其餘異議駁回。
    理  由
一、本件聲明異議意旨如聲明異議狀（如附件）所載。
二、原處分機關臺北市交通事件裁決所（下稱原處分機關）係以聲明異議人即受處分
    人甲○○（下稱受處分人）於民國九十一年一月二十二日晚間九時三十五分許，
    駕駛車牌號碼２２１─ＬＥ號營業用小客車由東向西行經臺北市○○路○段，欲
    左轉駛入十二巷內，適有丙○○騎乘車牌號碼ＢＢＨ─２０２號重型機車並搭載
    乙○○，沿八德路由西向東行經該處，因受處分人違反左轉車未讓直行車先行之
    道路交通安全規則，與該直行機車發生碰撞，造成乙○○受有輕傷，依道路交通
    管理處罰條例第四十八條第一項第六款、第六十一條第三項之規定，裁處受處分
    人罰鍰新臺幣（下同）九百元、吊扣駕駛執照三個月，並依同條例第六十三條第
    一項之規定加記違規點數之處分。受處分人則以伊雖係轉彎車，但已達中心處開
    始轉彎，並已完成轉彎動作，依法上開直行機車應讓轉彎車先行；且因當時丙○
    ○騎乘機車之車速過快、未開頭燈，後座乘客乙○○側坐等原因，才會造成乙○
    ○受有輕傷，伊並無違反道路交通安全規則等語而聲明異議。經查：
  (一)訊據受處分人坦承其於右揭時間、地點駕車肇事致人受傷，而有關受處分人駕車
    違反道路交通安全規則肇事致人受傷之事實，業據丙○○、乙○○前於交通警察
    機關調查事故原因時指陳明確，復以證人身分到院結證上情屬實（本院九十一年
    六月二十五日訊問筆錄參照），並一致否認案發當時有車速過快、未開機車頭燈
    及乘客側坐等情事，此有卷附道路交通事故調查報告表、受理交通違規事件調查
    表、交通事故談話紀錄表及臺安醫院診斷證明書等可資為憑，足認受處分人此部
    分之異議理由，尚無所據；且縱令他方確有交通違規行為，若行為人本身亦有違
    反道路交通安全規則之行為且肇事致人受傷，依法亦無執以圖免裁罰之餘地，是
    以本件異議應審究者厥為受處分人究竟有無違反前揭道路交通安全規則之事實。
  (二)按汽車行駛至交岔路口（含無號誌交岔路口），轉彎車應讓直行車先行，不得占
    用來車道搶先左轉，但直行車尚未進入交岔路口，而轉彎車已達中心處開始轉彎
    ，直行車應讓轉彎車先行（道路交通安全規則第一百零二條第一項第二、四、六
    款參照）。換言之，無號誌交岔路口之路權原則上歸直行車所有，若有其他積極
    事證足資確認「直行車尚未進入交岔路口，而轉彎車已達中心處開始轉彎」之情
    形，路權始例外歸由轉彎車所享。依據卷附道路交通事故調查報告表所示，本件
    車禍肇事之碰撞地點，因事故發生後雙方均有移動車輛而無從繪製認定，另經本
    院當庭諭知兩造指認車禍碰撞地點（含受處分人事後具狀更正部分）亦有明顯歧
    異，然自兩車之碰撞處係受處分人汽車之右前葉子板及對方機車之車頭乙節，且
    肇事現場之光線當時係「夜間有照明」狀態（卷附道路交通調查事故報告表參照
    ），若受處分人確有於交岔路口處停等確認當時並無直行車進入路口，應不致使
丙○○完全來不及煞車即直接碰撞之可能，此與丙○○、乙○○指稱受處分人當
    時未閃方向燈即直接左轉之情若合，亦與卷附臺北市政府警察局交通警察大隊交
    通事故分析研判表所示之肇因研判結果相符；且自受處分人更正自繪之撞擊點而
    觀，丙○○騎乘之機車當時應已騎入交岔路口，足認受處分人所稱當時對方機車
    尚未進入交岔路口，且自己已完成轉彎動作之辯解，並無可採。綜上所陳，受處
    分人駕車違反道路交通安全規則，肇事致人受傷之事實明確，原處分機關依道路
    交通管理處罰條例第六十一條第三項之規定裁處吊扣其駕駛執照三個月，吊扣期
    間並擇定最低期限三個月，核無違誤或過重情形，此部分之異議為無理由，應予
    駁回。
  (三)次按「一事不二罰」原則，在於禁止國家對於人民之同一違法行為，以相同或類
    似之措施多次處罰，又稱為「禁止雙重處罰原則」，其在美國、德國及日本均係
    憲法層次之原則，我國雖未見諸憲法明文規定，惟在刑罰領域有其適用並無爭議
    ；至於在行政罰領域部分，各級法院實務對於得否併罰乙節，多年來爭執不休，
    正反意見莫衷一是，惟自邇來司法院大法官以：「納稅義務人違反作為義務而被
    處行為罰，僅須其有違反作為義務之行為即應受處罰；而逃漏稅捐之被處漏稅罰
    者，則須具有處罰法定要件之漏稅事實方得為之。二者處罰目的及處罰要件雖不
    相同，惟其行為如同時符合行為罰及漏稅罰之處罰要件時，除處罰之性質與種類
    不同，必須採用不同之處罰方法或手段，以達行政目的所必要者外，不得重複處
    罰，乃現代民主法治國家之基本原則。是違反作為義務之行為，同時構成漏稅行
    為之一部或係漏稅行為之方法而處罰種類相同者，如從其一重處罰已足達成行政
    目的時，即不得再就其他行為併予處罰，始符憲法保障人民權利之意旨」（司法
    院釋字第五○三號解釋參照，憲法第七十九條第二項僅規定司法院設大法官若干
    人，至「會議」僅係大法官議決聲請案之方式，向來贅稱「司法院大法官會議釋
    字第○○○號解釋」，並無法理根據，且與司法院公報向來以「司法院釋字第○
    ○○號解釋」之公告方式不符）等語，行政罰領域之一事不二罰原則堪稱業已確
    立（卷附吳庚著，行政法之理論與實用，九十年增訂七版，第四六○至四六一頁
    參照）。準此，一行為而該當數行政罰構成要件，如構成「法規競合」之情形，
    自應依特別法優於普通法、實害行為吸收危險行為之法理處罰，不得併科；若有
    類如刑事法中「想像競合」之情形，則因前開司法院解釋強調「除處罰之性質與
    種類不同，必須採用不同之處罰方法或手段，以達行政目的所必要者外，不得重
    複處罰」，針對競合法規中之處罰方法（手段）不同者，是否不受上開解釋文拘
    束而得併罰，即有爭議。由於我國迄今尚未制定統一之行政秩序罰法，各家草案
    對上開爭議之解決方式大相逕庭，除社會秩序維護法第二十四條第二項：「一行
    為而發生二以上之結果者，從一重處罰；其違反同條款之規定者，從重處罰」之
    規定外，其他涉及行政罰之法規並無類似規定可資參照。論者有持宜准予併罰之
    觀點（前揭吳庚著書第四六○頁參照），亦有主張視具體個案涉及行政法規之處
    罰目的、必要、分量及時間等因諸綜合判斷應採從一重處罰或併合處罰（卷附洪
    家殷著，行政秩序罰論，八十九年初版二刷，第七九至八二頁參照），另有提出
    視系爭法規行政目的之達成，依「想像競合」原則從數個行政罰中選擇屬於必要
    手段且有直接效果之單一處罰裁處（卷附陳敏著，行政法總論，八十七年初版，
    第六一七頁參照）。本院則以：系爭道路交通管理處罰條例第條例第四十八條第
    一項第六款係以處罰行為人駕車違反道路交通安全規則中「轉彎車未讓直行車先
    行」為目的，同條例第六十一條第三項則係針對行為人因上開行為肇事致人受傷
    之結果加以處罰，兩者之行政目的均在處罰行為人駕車違反道路交通安全規則，
    僅後者針對發生一定實害結果賦予更嚴重之處罰，不論從上開一行為觸犯數行政
    罰規定之「想像競合」原理，或依實害行為吸收危險行為之法理，均應從較重之
    同條例第六十一條第三項吊扣駕駛執照之裁罰即可，此與警政機關認：「汽車駕
    駛人違反道路交通安全規則因而肇事致人受傷，依規定吊扣駕照，無須另就其違
    反道路交通安全規則部分裁處罰鍰」（卷附內政部警政署六十五年七月二十二日
    刑壹字第一一○四八號函旨參照）之結論亦屬相同。準此，原處分機關就受處分
    人上開交通違規行為，援引上開二規定併合處罰，即有未洽，自應由本院將其中
    裁處罰鍰九百元之處分予以撤銷，與之相隨之同條例第六十三條第一項之違規記
    點處分，因失所附麗，爰併予撤銷之。
三、據上論斷，應依道路交通案件處理辦法第十九條、第二十條，裁定如主文。
中      華      民      國    九十一    年      七      月      一      日
            臺灣基隆地方法院交通法庭
                                            法  官  楊 皓 清
右正本證明與原本無異。
對於本件裁定如有不服，應於收受送達後五日內，向本院提出抗告書狀，敘述抗告之
理由，抗告於臺灣高等法院。
                                            書記官  陳 玲 誼
中      華      民      國    九十一    年      七      月      三      日
